臺灣高等法院高雄分院民事判決　　　　　96年度重上字第68號
上　訴　人
即被上訴人　陳天信
訴訟代理人　陳新三律師
訴訟代理人　沈旻燕
　　　　　　陳惠娟
被上訴人
即上訴人　　丁鴻企業有限公司
法定代理人　陳祖懷
被上訴人
即上訴人　　紀文豹
被上訴人　　陳祖懷
　　　　　　楊維鈞
前列四人共同
訴訟代理人　郭憲彰律師
上列當事人間請求損害賠償事件，上訴人對於民國96年8 月22日
臺灣高雄地方法院95年度重訴字第56號第一審判決提起上訴，本
院於99年12月29日言詞辯論終結，判決如下：
    主  文
原判決關於駁回上訴人陳天信後開第二項請求部分及該部分假執
行之聲請，暨訴訟費用之裁判，均廢棄。
丁鴻企業有限公司、紀文豹應再連帶給付陳天信新台幣壹佰陸拾
捌萬陸仟佰捌拾玖元及自民國九十五年二月十日起至清償日止
按週年利率百分之五計算之利息。
上訴人陳天信其餘上訴駁回。
上訴人丁鴻企業有限公司及紀文豹之上訴均駁回。
丁鴻企業有限公司應給付陳天信新台幣肆拾萬柒仟陸佰肆拾伍元
及自民國九十七年十二月二十六日起至清償日止按週年利率百分
之五計算之利息。
第二審訴訟費用關於上訴人丁鴻企業有限公司及紀文豹上訴部分
，由上訴人丁鴻企業有限公司及紀文豹連帶負擔。上訴人陳天信
上訴部分，由被上訴人丁鴻企業有限公司負擔五分之一，其餘由
陳天信負擔。關於追加訴訟費用部分，由丁鴻企業有限公司負擔
五分之一，其餘由陳天信負擔。
本判決所命給付，陳天信於假執行程序實施前如以新台幣柒拾萬
元供擔保後得假執行；丁鴻企業有限公司如以新台幣貳佰零玖萬
肆仟零拾肆元、紀文豹如以新台幣壹佰陸拾捌萬陸仟佰捌拾
玖元預供擔保後，得免為假執行。
陳天信其餘假執行之聲請駁回。
    事 實 及 理 由
壹、上訴人即被上訴人陳天信主張：
（一）伊係丁鴻企業有限公司（下稱丁鴻公司）之受僱人，陳祖
      懷係丁鴻公司之負責人，楊維鈞係丁鴻公司經理兼任工作
      場所負責人、紀文豹係丁鴻公司維修組組長，陳祖懷、楊
      維鈞依勞工安全衛生法第5 條第1 項第1 款、第2 項及勞
      工安全衛生設施規則（下稱設施規則）第22條之規定，應
      設置有防止機械、器具、設備等引起危害之必要安全衛生
      設備，並應依勞工安全衛生法第23條第1 項、勞工安全衛
      生教育訓練規則（下稱訓練規則）第13條之規定，對伊施
      以堆高機維修作業安全衛生教育訓練；又紀文豹實際負責
      工地現場監督、指揮工程施作等業務執行，應注意設置、
      維護工地一切安全衛生設施及工人安全事項，均係實際負
      責公司安全衛生之主管從業人員。詎陳祖懷、楊維鈞、紀
      文豹等明知伊係高塔清理安裝技術員，未經堆高機維修作
      業安全衛生教育訓練（下稱堆高機維修作業訓練），並無
      堆高機維修能力及安全知識，且可預知維修堆高機具有相
      當之危險性，應由專業廠商或技術人員加以維修，竟無視
      於此，仍於民國94年6 月11日上午11時50分，在雲林縣麥
      寮鄉台塑工業園區8 號附近，由紀文豹命伊及訴外人李孝
      澤維修堆高機（下稱系爭堆高機）桅桿內之油封，且疏未
      注意勞工有無確實使用防護措施，並未全程指派監工在現
      場督導維修人員施工，致伊因未經堆高機作業安全衛生教
      育訓練，而在拆封維修時，遭桅桿上方之橫桿及貨架連同
      貨叉掉落擊中，並壓住伊之腰腿等處，造成伊腰椎損傷而
      受有左右兩側下肢體癱瘓、脊髓、腰椎損傷等重傷害（大
      小便失禁、性功能全失、終身莫名疼痛）。伊受此傷害後
      ，下半身已殘廢，終生需賴別人照料，工作能力全然喪失
      ，精神上受有極大痛苦，分別受有下列損害：(一)勞動能力
      損失新台幣（下同）5,244,530 元：伊於事發前之93、94
      年度平均月薪為33,421元，且伊尚有18年之工作年限，惟
      伊受傷後，終身需坐輪椅，勞動能力全然喪失，則伊因喪
      失勞動能力所受之損害，應為5,244,530 元【3,3421×12
      ×1 ×13.076933 （18年霍夫曼係數，第一年不扣除中間
      利息）＝5,244,530 元】。(二)醫療費用239,039 元：伊自
      受傷日至96年3 月30日止，共計支出醫療費用239,039 元
      。(三)增加生活上之負擔15,019,802元：伊因本件傷害生活
      無法自理，終身需人照料，伊原係僱用外勞擔任看護，惟
      因伊腦部未受損，不宜由外籍看護人員照顧，以免因語言
      隔閡，溝通不便，亦不宜住進養護中心，以免影響日後身
      心發展，故已於96年5 月31日將外勞辭退，現由伊之前妻
      沈旻燕負責照護。目前市面上全天候之看護之行情每日約
      在2,000 元左右，故每月之薪資為60,000元，又因伊所受
      傷害終身無法復原，而伊尚有平均餘命36.9年，則伊終生
      看護費用為15,019,802元【60,000×250.00000000（442
      個月之霍夫曼係數）＝15,019,802】。(四)精神慰撫金部分
      300 萬元：伊原係四肢健全之人且正值壯年，因被上訴人
      等之疏失而遭此之傷害，終生需以輪椅代步，不僅日後已
      無法工作，即連照顧自己日常生活起居之能力亦不復存在
      。又伊所受之脊椎損傷，如遇氣候變化，身體即有莫名刺
      痛，精神上遭受莫大痛苦，爰請求精神慰撫金3,000,000
      元。綜上，伊所受之損害合計為23,503,371元，惟因伊本
      身就系爭事件之發生亦與有四成之過失，過失相抵後，伊
      應可請求14,197,638元。而上開金額應扣除被上訴人已先
      行給付之生活補償費230,883 元及醫藥費30,142元後，被
      上訴人尚應給付伊13,936,613元。查，伊所受之傷害係因
      陳祖懷、楊維鈞、紀文豹等3 人之侵權行為所致，渠等3
      人均為丁鴻公司之僱用人，陳祖懷及楊維鈞又為勞工安全
      衛生法上之雇主，陳祖懷並為丁鴻公司之負責人，爰依民
      法第184 條第1 項第2 項、第185 條、第188 條、第191
      條之1 、第193 條、第195 條第1 項，及公司法第23條第
      2 項等規定，請求被上訴人等應連帶給付伊13,936,613元
      及自起訴狀繕本送達翌日（95年2 月10日）起至清償日止
      按年息5%計算之利息等情。
（二）原審為命丁鴻公司與紀文豹應連帶給付陳天信4,030,950
      元本息，並駁回陳天信其餘部分之訴之判決。嗣上訴人就
      其敗訴部分提起上訴後，又追加主張依勞動基準法（下稱
      勞基法）第59條第1 項第2 款之規定，勞工因遭遇職業災
      害而致殘廢、傷害或疾病時，勞工在醫療中不能工作時，
      雇主應按其原領工資數額予以補償，陳稱依勞動基準法施
      行細則第31條第1 項之規定，所稱原領工資，其為計月者
      ，以遭遇職業災害最近1 個月正常工作時間所得之工資除
      以30所得之金額，為其1 日之工資，而自上訴人94年6 月
      10日發生職災後，至99年11月25日止，共有1994日，而上
      訴人發生職災前1 個月之薪資為41,300元，則每日薪資應
      為1,377 元，又上訴人發生職災後，兩造間之勞動契約尚
      未終止，且目前陳天信亦尚在治療中，則至99年11月25日
      止，被上訴人丁鴻公司應補償伊原有工資計為2,745,738
      元（1,377 ×1994＝2,745,738 ）。依被上訴人丁鴻公司
      所述，其已先給付陳天信929,195 元之薪資補償，則被上
      訴人丁鴻公司所給付之薪資補償尚不足1,816,543 元，是
      伊自得依勞基法第59條第1 項第2 款之規定向被上訴人丁
      鴻公司請求給付1,816,543 元，此部分因無過失相抵規定
      之適用，被上訴人丁鴻公司自應如數給付，爰追加依勞基
      法第59條第1 項第2 款之規定請求被上訴人丁鴻公司給付
      薪資補償1,816,543 元，及其中852,643 元自民國97年12
      月26日起至清償日止，其中963,900 元自民國99年11月26
      日起至清償日止，均按年息5%計算之利息。
（三）其上訴及追加之訴聲明：(一)原判決不利於上訴人部分廢棄
      。(二)上開廢棄部分，被上訴人陳祖懷、楊維鈞除應與被上
      訴人丁鴻公司、紀文豹連帶給付上訴人4,030,950 元，及
      自95年2 月10日起至清償日止，按年息5%計算之利息外，
      被上訴人丁鴻公司、紀文豹、陳祖懷、楊維鈞等4 人應再
      連帶給付上訴人9,905,663 元，及自民國95年2 月10日起
      至清償日止，按年息5%計算之利息。(三)被上訴人丁鴻公司
      另應給付上訴人1,816,543 元，及其中852,643 元自民國
      97年12月26日起、其中963,900 元自民國99年11月26日起
      ，均至清償日止，按年息5%計算之利息。(四)第一、二審及
      追加部分之訴訟費用由被上訴人連帶負擔。(五)願供擔保，
      請准宣告假執行。
      其對於丁鴻公司、紀文豹之上訴，所為答辯聲明：上訴駁
      回。
貳、被上訴人即上訴人丁鴻公司等4 人則以：
（一）上訴及答辯陳述：
  １、陳天信當日係在紀文豹之帶領下，與訴外人李孝澤共3 人
      前往維修系爭堆高機，由紀文豹將系爭堆高機之牙叉向前
      傾斜，並於牙叉下方放置木塊墊著，以維工作之安全。惟
      因需洽購維修零件，三人乃偕同前往廠區外零件商店洽購
      ，嗣返回原工作場所後，陳天信與李孝澤為取出油心，而
      由陳天信自行將堆高機之牙叉升高，再以一隻鐵桿頂住牙
      叉上頭之橫桿，違反先前紀文豹指示進行維修時之安全措
      施與方法。當時李孝澤即曾2 次勸阻陳天信，並告以此一
      方式極為危險，惟陳天信卻心存僥倖，自恃不會出事，而
      趴在牙叉下工作，因其身體碰觸支撐鐵棍，致該鐵棍滑脫
      ，牙叉掉落壓到陳天信之身體而造成系爭傷害。
  ２、丁鴻公司於陳天信受僱期間，均依相關勞工法令確實施以
      勞衛安全衛生教育訓練及講習與進行考核，陳天信歷次之
      考核成績均為滿分，丁鴻公司並無違法未施以勞衛訓練之
      情事。在94年12月30日修正前之訓練規則規定，並未針對
      堆高機維修人員之勞工安全衛生教育有特別加以規範，可
      知堆高機維修人員之勞工安全衛生教育應與一般勞工之要
      求標準相同，而丁鴻公司既已對陳天信施以一般勞工安全
      衛生教育訓練，則陳祖懷、楊維鈞及丁鴻公司即無違法情
      事。本件實係陳天信不遵紀文豹之叮囑，自行變更維修方
      式，且不聽李孝澤之勸阻，自招危險而造成損害，應與丁
      鴻公司無關。
  ３、丁鴻公司各部門相關業務均有其主管，分層負責，陳祖懷
      雖為丁鴻公司之法定代理人，惟其事發當天並不在工地現
      場，楊維鈞則已依相關勞動規則對陳天信進行教育訓練，
      且渠等2 人均未針對事發當天之堆高機維修工作及人員調
      派有何指示，自無過失行為。另紀文豹業經告知陳天信應
      如何進行維修，已盡督導義務，是陳天信自行採取高度危
      險之維修方式，且不聽他人勸導，始發生本件事故，陳祖
      懷、楊維鈞及紀文豹亦無過失可言。
  ４、倘若鈞院仍認為伊等有賠償責任，則因本件事故之發生，
      實係因陳天信於進行第二次維修工作時，自行採取危險方
      式，且不聽李孝澤之勸阻所致，陳天信具有下列之可歸責
      之事由：違反主管紀文豹第一次維修時所採之安全方式
      。無視紀文豹之叮嚀，自行採取危險維修方式，升高牙
      叉，且將身體鑽入牙叉底下進行維修工作。不聽李孝澤
      二次勸阻。身體自行碰觸支撐鐵棍。從而，陳天信就此
      突發之意外事故，應負90﹪之過失，伊等自得主張過失相
      抵。
  ５、關於陳天信主張看護費用部分每月60,000元，核與一般全
      天候專職、專業養護之家為每月21,000元之標準高出甚多
      ，實已逾越合理價格。況丁鴻公司於事發後，業已先行支
      付部分醫療費用及補償金，此部分之金額應予扣除。
  ６、關於陳天信請求勞動能力損失部分，應依事發前6 個月的
      平均薪資30,450元計算較為合理。陳天信主張依93、94年
      度之綜合所得稅清單平均金額每月33,421元計算，係未究
      明其中包含加班等非一般性因素增加之報酬，即非可採。
      按陳天信之工作之性質、內容並非一成不變，故以事發前
      6 個月實領薪資之平均數為可採。且丁鴻公司於事發後，
      仍有陸續支付陳天信薪資，此部分之金額應予扣除。
  ７、關於陳天信請求慰撫金5,000,000 元部分，核已逾越類似
      事件之數額，顯係過高，應予酌減。
（二）上訴及答辯聲明：
  １、丁鴻公司、紀文豹之上訴聲明：(一)原判決不利於上訴人部
      分廢棄。(二)上開廢棄部分，被上訴人在第一審之訴駁回。
      (三)第一、二審訴訟費用由被上訴人負擔。對於陳天信之上
      訴，其答辯聲明：對造之上訴及追加之訴均駁回。
  ２、陳祖懷、楊維鈞之答辯聲明：對造之上訴及追加之訴均駁
      回。
、兩造不爭執事項：
（一）陳天信為52年11月28日出生，前任職於丁鴻公司時，於94
      年6 月11日上午11時30分許，因在故障之系爭堆高機下方
      維修，而遭掉落之高機貨叉及貨架擊中，並壓住陳天信之
      腰部及腿部，導致其第二腰椎粉碎性骨折，致脊髓併兩下
      肢癱瘓，感覺喪失及大小便失禁，依現今醫理判斷，已無
      復原可能，需以輪椅代步。
（二）陳天信於94年6 月11日發生受傷之日起，尚有平均餘命36
      .9年（陳天信同意依36年計算），且有18年之工作年限。
（三）陳天信於事發前，於93、94年度申報所得稅之平均薪資各
      為33,421元。
（四）陳天信於94年6 月11日事發後，旋即進入彰化基督教醫院
      急診並治療共計3 日。嗣於同年6 月14日轉至台中榮民總
      醫院，並接受胸腰椎手術，於同年7 月11日轉入該院復健
      科，於同年8 月25日出院，共計住院72日。嗣又於同年8
      月25日轉入中山醫學大學附設醫院接受藥物復健治療，於
      同年10月24日出院，共計住院60日。
（五）陳天信已喪失全部勞動能力。
肆、兩造所爭執之事項為：(一)丁鴻公司、陳祖懷、楊維鈞、紀文
    豹等人是否有侵權行為？(二)如丁鴻公司等人應負侵權行為責
    任，雙方之過失責任比例為何？又陳天信可請求之損害項目
    及金額各為若干？(三)陳天信追加請求工資補償有無理由及金
    額多少？本院判斷如下：
一、丁鴻公司、陳祖懷、楊維鈞、紀文豹等4 人（下稱丁鴻公司
    等等4 人）是否有侵權行為？
（一）關於陳天信依民法第184 條第2 項之規定為主張部分：
  １、陳天信主張丁鴻公司等有違反勞工安全衛生法第5 條第1
      項第1 款、第2 項、第23條第1 項、設施規則第22條、訓
      練規則第13條等規定，認丁鴻公司等4 人有違反保護他人
      之法律而構成共同侵權行為。丁鴻公司等4 人則辯稱係陳
      天信自行採取危險之維修方式加以維修，並無設施不當之
      情形，且依當時勞工安全衛生法所訂定之相關規定，並未
      要求應對維修堆高機之勞工施以何種安全教育訓練，而陳
      天信已受有危害通識安全衛生教育訓練，因認伊等並無違
      反保護他人之法律及過失等情。
  ２、按違反保護他人之法律，致生損害於他人者，負賠償責任
      。但能證明其行為無過失者，不在此限，民法第184 條第
      2 項定有明文。而此之所謂法律，雖係指一切以保護他人
      為目的之法律規範而言。惟仍應以該法律確實存在，且被
      害人係在受保護人範圍內，並以加害者之違反行為與被害
      者所受侵害法益間有因果關係，始足當之。陳天信固以丁
      鴻公司等4 人未提供合於設施規則第22條所規定之安全設
      施為由，主張被告有違反勞工安全衛生法第5 條第1 項及
      設施規則第22條之規定，而認丁鴻公司等4 人有違反保護
      他人之法律。經查：
    雇主依勞工安全衛生法第5 條所需設置之設施，包括一切
      可能對勞工造成生命或健康危害之必要設施，除課予雇主
      依勞雇關係而需提供關於勞工安全衛生設備之雇主責任外
      ，並將使違反之雇主需對因而受有損害之勞工負民事上之
      賠償責任，且將造成違反之雇主需受勞工安全衛生法第31
      條至第34條之刑事責任處罰，因在平衡雇主責任及罪刑明
      確化之要求下，勞工安全衛生法第5 條第3 項乃明定必要
      之設備及措施等標準，應由中央主管機關定之，為雇主在
      安全衛生方面應負責任之依據，是所謂違反勞工安全衛生
      法第5 條第1 項之規定者，自應以違反中央主管機關勞工
      委員會依該條所定之標準為限。
    本件設施規則第22條規定：「雇主應使勞工於機械、器具
      或設備之操作、修理、調整及其他工作過程中，有足夠之
      活動空間，不得因機械、器具或設備之原料或產品等置放
      致對勞工活動、避難、救難有不利因素。雇主使勞工從事
      前項作業，有接觸機械、器具或設備之高溫熱表面引起灼
      燙傷之虞時，應設置警示標誌、適當之隔熱等必要之安全
      設施」，此係著重於雇主應提供足夠之活動空間以供放置
      其他機械、器具或設備，以避免妨礙勞工進行操作、修理
      及調整。而陳天信雖係因系爭堆高機貨叉下方空間狹小不
      及閃避而遭掉落之貨叉擊中，然此係系爭堆高機本質上使
      然，並非在系爭堆高機附近另有堆放物品以致陳天信無足
      夠之活動空間而受傷，且陳天信所維修之物品又無因高溫
      熱表面而有灼傷之餘，自與上開設施規則第22條之規定而
      要求雇主需提足夠之活動空間或需設置警示標誌、適當之
      隔熱設施等情有所不同，是陳天信主張丁鴻公司等4 人違
      反保護他人之法律，容有誤會。
    又陳天信於維修系爭堆高機時，係在工廠外之停車場，此
      有行政院勞工委員會中區勞動檢查所（下稱中區勞檢所）
      95年3 月16日勞中檢製字第0951002567號函在卷可查（見
      原審卷(一)第80頁），堪認丁鴻公司等4 人所提供之空間並
      無不足。從而，陳天信以丁鴻公司等4 人未依勞工安全衛
      生設施規則第22條之規定提供必要安全設施，而認丁鴻公
      司等4 人有違反保護他人法律，進而主張丁鴻公司等4 人
      應負連帶賠償責任，即非可採。
    陳天信又以丁鴻公司等4 人未提供堆高機維修教育訓練為
      由，主張丁鴻公司等4 人有違反勞工安全衛生法第23條第
      1 項及訓練規則第13條之規定，而認丁鴻公司等4 人有違
      反保護他人法律之侵權行為。惟查：(1)按勞工安全教育訓
      練之目的，係著重於作業勞工之安全衛生知識之增進以避
      免職業災害之發生，而雇主依勞工安全衛生法第23條第1
      項提供勞工教育訓練時，將增加雇主成本而有影響勞工薪
      資之可能，勞工並有依同條第3 項之規定亦有強制接受教
      育之義務，且雇主及勞工於違反時均有違反第1 項或第3
      項之規定而分別需受同法第34條第1 款及第35條之處罰，
      故勞工安全衛生法第23條第2 項乃明文規定，有關必要之
      教育、訓練及訓練單位管理等規則，應由中央主管機關定
      之，是有關雇主需依該法所提供之「強制」衛生安全教育
      ，自以經勞工委員會所明文規定者為限。而關於勞工安全
      衛生教育訓練規則之類別，依訓練規則第2 條之規定，可
      分為勞工安全衛生人員、安全衛生相關作業主管、危險性
      機械、設備操作人員、特殊作業人員、一般作業人員、以
      及其他經主管機關指定之人員等之訓練，並無關於維修人
      員應受訓練之規範。(2)陳天信雖以中區勞動檢查所95年3
      月16日勞中檢製字第0951002567號函為證，認雇主應有在
      丁鴻公司變更工作前，使陳天信受適於該種工作所必要之
      安全衛生教育、訓練，而認丁鴻公司等4 人應依事發前之
      訓練規則第13條對陳天信施以堆高機維修作業安全衛生教
      育訓練為由，主張丁鴻公司等有違反保護他人之法律之侵
      權行為云云。惟教育規則第13條第3 項已明文規定，有關
      之教育訓練課程及時數，均依附表11之規定，而附表11則
      是一般安全衛生教育訓練課程、時數，並非堆高機維修作
      業安全衛生教育訓練，有訓練規則在卷可查（見原審卷(一)
      第51頁）。又本件丁鴻公司業已對陳天信實施一般安全衛
      生教育訓練及危害通識安全教育訓練等事實，則為兩造所
      不爭執，是陳天信上開主張尚難憑採。另勞工委員會依該
      勞工安全衛生法第23條所訂定之訓練規則，係僅規定一般
      機械或堆高機「操作作業」時所需之教育訓練，並未規定
      於堆高機「維修作業」時需何教育訓練，亦有事發當時之
      訓練規則在卷可稽（見原審卷(二)第19～68頁），況陳天信
      從事維修堆高機，亦屬偶然發生事件，並非其經常從事之
      主要工作，亦難苛責丁鴻公司、陳祖懷及楊維鈞等人應對
      此部分進行特別之教育訓練，則丁鴻公司等辯稱依法並無
      提供陳天信堆高機維修作業訓練之義務，因認渠等均未違
      反保護他人之法律乙節，尚屬可採，中區勞動所上開函文
      及報告書即難採信。是陳天信以丁鴻公司等未提供堆高機
      維修作業教育訓練為由，認丁鴻公司等4 人已構成違反保
      護他人法律之侵權行為，亦不足採。
    依上所述，陳天信主張丁鴻公司等4 人有違反保護他人法
      律之事實均不可採，而陳天信又未舉證證明丁鴻公司等4
      人有何其他違反保護他人法律之行為，則陳天信依民法第
      184 條第2 項、第185 條之規定，請求丁鴻公司等4 人應
      負連帶損害賠償責任，為無理由。
（二）關於陳天信依公司法第23條第2 項之規定為主張部分：
  １、按公司負責人對於公司業務之執行，如有違反法令致他人
      受有損害時，對他人應與公司負連帶賠償之責，公司法第
      23 條第 2 項定有明文。
  ２、陳天信固主張陳祖懷、楊維鈞有違反勞工安全衛生法之相
      關規定，而認丁鴻公司、陳祖懷及楊維鈞均應依公司法第
      23條第2 項負連帶賠償責任。惟陳祖懷、楊維鈞並無陳天
      信所主張之違反保護他人法令之行為等情，業如上述，是
      陳祖懷、楊維鈞既無違反法令之行為，則陳天信請求渠等
      2 人應依公司法第23條第2 項之規定與丁鴻公司負連帶損
      害賠償責任，即無理由。
（三）關於陳天信依民法第191 條之1 之規定為主張部分：
  １、按商品製造人因其商品之通常使用或消費所致他人之損害
      ，負賠償責任。但其對於商品之生產、製造或加工、設計
      並無欠缺或其損害非因該項欠缺所致或於防止損害之發生
      ，已盡相當之注意者，不在此限。前項所稱商品製造人，
      謂商品之生產、製造、加工業者。其在商品上附加標章或
      其他文字、符號，足以表彰係其自己所生產、製造、加工
      者，視為商品製造人。商品之生產、製造或加工、設計，
      與其說明書或廣告內容不符者，視為有欠缺。商品輸入業
      者，應與商品製造人負同一之責任，民法第191 條之1 定
      有明文。
  ２、陳天信固主張丁鴻公司等4 人應依民法第191 條之1 之規
      定負損害賠償責任云云，惟丁鴻公司等4 人均非商品製造
      人或商品輸入業者，且陳天信係因維修系爭堆高機而受傷
      ，與商品之通常使用或消費無關，是陳天信主張丁鴻公司
      等4 人應依民法第191 條之1 、第185 條之規定負連帶損
      害賠償責任，為無理由。
（四）關於陳天信依民法第184 條第1 項前段之規定為主張部分
      ：
  １、按因故意或過失，不法侵害他人之權利者，負損害賠償責
      任，民法第184 條第1 項前段定有明文。而所謂過失，乃
      指按其情節應注意、能注意而不注意之情形。次按數人共
      同不法侵害他人之權利者，連帶負損害賠償責任。不能知
      其中孰為加害人者，亦同，同法第185 條第1 項固定有明
      文。惟民法第185 條第1 項前段所謂共同侵權行為，須共
      同行為人皆已具備侵權行為之要件始能成立，若其中一人
      無故意過失，則其人非侵權行為人，不負與其他具備侵權
      行為要件之人連帶賠償損害之責任。至同條項後段所謂共
      同危險行為，仍以數人均有侵害權利之不法行為為要件，
      故主張係共同危險行為，仍應積極證明被告有所行為，始
      得請求連帶損害賠償責任。再按受僱人因執行職務，不法
      侵害他人之權利者，由僱用人與行為人連帶負損害賠償責
      任。但選任受僱人及監督其職務之執行，已盡相當之注意
      或縱加以相當之注意而仍不免發生損害者，僱用人不負賠
      償責任，民法第188 條第1 項亦有明文。
  ２、本件丁鴻公司、陳祖懷及楊維鈞雖無依勞工安全衛生法規
      定對陳天信施以維修堆高機教育訓練之義務，然因維修系
      爭堆高機本具有一定之危險性，是於丁鴻公司主管維修事
      項之人派遣陳天信維修系爭堆高機時，自應考量此一危險
      性，除需對事先告知陳天信可能產生之危害因素外，並應
      提供相當之指導及足夠之安全防護措施，以避免因維修過
      程而使陳天信受到損害。是若丁鴻公司內主管維修事項之
      受僱人有按其情節能注意上情卻不注意而造成陳天信之損
      害者，自應由該人與丁鴻公司依民法第184 條第1 項前段
      、第185 條、第188 條之規定，對陳天信負損害賠償責任
      。經查：
    紀文豹係丁鴻公司維修組組長，負責丁鴻公司廠內機具之
      維修規劃等相關事宜，且陳天信在丁鴻公司任職期間未曾
      受過堆高機維修訓練等事實，均為兩造所不爭執，堪信為
      真。惟紀文豹於率同陳天信及李孝澤前往維修系爭堆高機
      時，僅告知在貨叉不要升高的情況下，把油壓蕊稍微放斜
      一點，及底座若不好拆就不要拆，並未對陳天信及李孝澤
      施以其他勤前訓練或明確規範陳天信及李孝澤所得自行維
      修之範圍等情，業據證人李孝澤證稱：渠等3 人在辦公室
      拿取修理工具後，紀文豹有告知若底座不好拆就不要拆（
      見原審卷(一)第179 頁）、紀文豹僅有告知在貨叉不要升高
      的情況下，把油壓蕊稍微放斜一點，我本身是修車的，知
      道角度如何拿捏等語（見原審卷(一)第182 頁），亦堪信為
      真實。是紀文豹既為丁鴻公司維修組組長，負責規劃丁鴻
      公司維修各項事宜，且可知陳天信未曾受過堆高機維修訓
      練，則於其帶同陳天信及李孝澤前往維修系爭堆高機時，
      自應事先告知陳天信於維修中所可能發生之危險，並明確
      規範陳天信所得進行為維修之範圍及方法，或在旁監督指
      導，以避免陳天信自身危險行為之發生，然紀文豹卻未盡
      此一注意，則其自有應注意而未盡注意之過失。
    紀文豹於率同陳天信及李孝澤前往維修系爭堆高機後，卻
      又離開現場而放任陳天信及李孝澤自行維修系爭堆高機，
      並未從旁指導及監督，導致陳天信及李孝澤2 人因欲拆卸
      底座油管所需，而率以現場隨處尋覓所得之鐵管1 根及木
      塊2 塊支撐在系爭堆高機升起之桅桿處，而在無其他防止
      貨叉落下之其他安全設施進行拆卸維修等情，亦經證人李
      孝澤證稱：原本只要拆除上面的油封，沒有要拆除下方的
      油管，但因為左邊的油管會被貨叉擋住，所以一定要把貨
      叉升起，是由陳天信將堆高機貨叉上昇，再由伊將木板和
      鐵管作為支撐等語在卷（見原審卷(一)第180~182 頁），堪
      信為真。衡諸紀文豹為丁鴻公司維修組組長，對於系爭堆
      高機之維修需準何種設施工具以避免危害之發生，自為其
      責任範圍且無不知之理，然其卻於率同陳天信及李孝澤前
      往維修系爭堆高機後，未明確告知陳天信及李孝澤2 人應
      如何維修即離開現場而未在旁指導，且未慮及維修過程中
      可能有將貨叉架高之需要，而放任陳天信及李孝澤在現場
      以隨處尋覓所得之鐵管及木塊作為支撐進行維修，造成陳
      天信因維修系爭堆高機而受傷，則紀文豹此一疏於指導及
      監督之行為自有過失，並與陳天信所受傷害間即有相當因
      果關係。
    且於本件事故發生後，在丁鴻公司所自行製作之意外事故
      報告表，亦認本件事故之發生，與主管未徹底執行全程監
      督及未明確規範維修人員的工作權限有關，並認危害告知
      部分，本應在施工前由維修組長或公安人員，告知維修人
      員會有何種危害因素及因應措施與維修程序、方法等事實
      ，有該報告表1 份在卷可稽（見原審卷(一)第56頁），益徵
      主管丁鴻公司維修事項之維修組長紀文豹確有上述過失。
      從而，紀文豹因丁鴻公司之系爭堆高機故障而帶同陳天信
      前往維修，即屬執行丁鴻公司所賦予之職務，則紀文豹因
      上開過失造成陳天信受到損害，自應由僱用人丁鴻公司與
      行為人紀文豹依民法第184 條第1 項前段及第188 條第1
      項之規定，對陳天信負連帶損害賠償責任。
    雖陳天信另主張陳祖懷及楊維鈞均應負過失賠償之責。惟
      陳祖懷及楊維鈞並非實際負責丁鴻公司機械維修相關事務
      之人，而已分層授權由紀文豹負責，且無證據證明渠2 人
      有命陳天信前往維修系爭堆高機之情事，自尚難認渠2 人
      有陳天信所稱之過失行為，是陳天信主張渠2 人應依民法
      第185 條之規定，與丁鴻公司及紀文豹連帶負損害賠償云
      云，即無理由。
二、丁鴻公司及紀文豹應負侵權行為責任，陳天信可請求之損害
    項目及金額各為若干？
（一）按不法侵害他人之身體或健康者，對於被害人因此喪失或
      減少勞動能力或增加生活上之需要時，應負損害賠償責任
      ，民法第193 條第1 項定有明文。查，陳天信於94年6 月
      11日事發後，旋即進入彰化基督教醫院急診並治療共計3
      日，嗣於同年4 日轉至台中榮民總醫院，並接受胸腰椎手
      術，於同年7 月11日轉入該院復健科，又於同年8 月25日
      出院，共計住院72日，嗣再於同年8 月25日轉入中山醫學
      大學附設醫院接受藥物復健治療，於同年10月24日出院，
      共計住院60日。陳天信因本件事故導致第二腰椎粉碎性骨
      折，致脊髓併兩下肢癱瘓，感覺喪失及大小便失禁，依現
      今醫理判斷，已無復原可能，終生需以輪椅代步而需由他
      人照料及全然喪失勞動能力等事實，有中山大學附設醫學
      院95年7 月19日中山醫（95）川博法字第050003467 號函
      及各該診斷證明書在卷可稽，且為兩造所不爭執，是陳天
      信依前揭規定請求賠償所喪失之勞動能力及增加生活上之
      需要，自有理由。
（二）茲就陳天信之請求及其數額之當否，審酌如下：
  １、勞動能力損失部分：查，關於陳天信主張其已喪失全部勞
      動能力乙節，被上訴人之訴訟代理人對此表示不爭執（見
      本院卷(二)第159 頁）。又陳天信於事發前，於93、94年度
      平均薪資為33,421元，且陳天信於94年6 月11日發生受傷
      之日起，尚有18年之工作年限，陳天信主張依此計算等情
      ，為兩造所不爭執（見兩造不爭執事項(二)、(三)）。是陳天
      信請求因本件事故而喪失勞動能力所得一次請求之金額為
      5,244,529 元【33,421×12×13.076933 （18年之霍夫曼
      係數）＝5,244,530 （元以下四捨五入，以下同）】，為
      有理由，應予准許。
  ２、醫療費用部分：陳天信主張伊於事故發後，業已因所受傷
      害而支出醫療及治療必需品之費用共計239,039 元等事實
      ，業據其提出計算表及收據等件在卷可稽（見原審卷(二)第
      239~254 頁），被上訴人對此亦不爭執，堪信為實在。是
      陳天信請求醫療費用239,039 元，亦有理由。
  ３、增加生活上之負擔部分：
    關於陳天信得請求之每月護理費用，陳天信主張係由伊之
      前妻看護，因而認以每月60,000元計算云云；而丁鴻公司
      及紀文豹則認應以每月21,000元計算較為合理云云。
    查，兩造對於陳天信於受傷後，因第2 腰椎粉碎性骨折，
      致脊髓併兩下肢癱瘓，感覺喪失及大小便失禁，依現今醫
      理判斷，已無復原可能，終身需以輪椅代步及由他人從旁
      照料，且陳天信尚有36.9年之餘命等情，均不爭執，堪信
      為真（惟陳天信之訴訟代理人已於言詞辯論程序時同意以
      36年之餘命計算，見本院卷(二)第181 頁）。至金額部分，
      陳天信固以其妻整日看護為由，認應以每月60,000元為其
      得請求之費用。然親屬間之看護雖不能加惠於被害人而應
      准許被害人請求，惟此仍應比照一般看護情形及必要者為
      限，始符合民法第193 條第1 項所稱之增加生活上需要之
      意旨。
    按陳天信於事發後，原係以雇用外勞看護之方式加以照料
      ，此間陳天信所需負擔之費用為25,794元（基本薪資17,6
      43元＋加班費4,705 元＋就業安定基金2,000 元＋健康保
      險費986 元＋意外險460 元＝25,749元），直至96年6 月
      1 日起始辭退外勞而由其前妻看護（見原審卷(二)第237 頁
      ），則陳天信既已雇用外籍勞工長達1 年有餘，則其事後
      改由其妻看護，是否符合確有必要性，自非無疑。然丁鴻
      公司及紀文豹認陳天信每月應增加之生活費用應以21,000
      元計算，亦未提出相關證據或計算方式為證，此項抗辯亦
      無足採。本院參酌陳天信脊椎受傷造成身體下半身喪失知
      覺無法活動，惟身體上半部及腦部均可正常運作，尚非全
      然無法自行活動而需終日看護，且陳天信前曾提出每月增
      加生活費用分別包括為15,840元之基本薪資、加班費2,00
      0 元、就業安定基金2,000 元、外勞餐飲、水電及住宿費
      用5,400 元、家屬協助服務12,000元、往返醫院之就診交
      通費、醫療用品支出（尿布、看診、復健）等各項費用，
      而認每月共計35,000元（見原審卷(一)第188 頁），及陳天
      信確因本件事故下半身已癱瘓而有終生使用尿布、紗布、
      輪椅等必要物品與需定期搭車前往醫院看診支出相關費用
      之必要，並參酌基本工資已自96年7 月1 日起調整為每月
      為17,280元，每小時為95元等相關事實，認應以陳天信原
      所主張之每月35,000元較為適當。是依此計算，陳天信所
      得請求一此給付增加生活上需要之費用應為8,785,329 元
      【35,000×12×20.0000000（36年之霍夫曼係數）＝8,78
      5,329 】。
  ４、精神慰撫金部分：
    按不法侵害他人之身體、健康、名譽、自由、信用、隱私
      、貞操，或不法侵害其他人格法益而情節重大者，被害人
      雖非財產上之損害，亦得請求賠償相當之金額。其名譽被
      侵害者，並得請求回復名譽之適當處分，民法第195 條第
      1 項定有明文。次按慰撫金之賠償須以人格權遭遇侵害，
      使精神上受有痛苦為必要，其核給之標準固與財產上損害
      之計算不同，然非不可斟酌雙方身份資力與加害程度，及
      其他各種情形核定相當之數額（最高法院51年台上字第22
      3 號判例意旨參照）。
    經審酌陳天信於本件事故發生時年為43歲，事故發生前在
      丁鴻公司擔任作業員，93、94年度之收入共計802,110 元
      ，名下不動產共4 筆，因本件事故造成脊隨受傷，左右兩
      側下肢體癱瘓，大小便失禁，臀部褥瘡，需終身以輪椅代
      步，並衡酌加害人紀文豹為丁鴻公司之維修組長，93年度
      所得為435,910 元，94年度所得為688,605 元，名下不動
      產共4 筆，有渠等稅務電子閘門財產所得調件明細表各1
      份可查。丁鴻公司資本總額為6,000,000 元，僱用員工約
      89人，有丁鴻公司變更事項登記資料卡（見原審卷(一)第43
      頁）、檢查報告書（見原審卷(一)第77頁）附卷可稽。並參
      酌本件事故發生之原因與過失程度（如下述）、陳天信所
      受之痛苦，及本件事故發生後對兩造所生之影響等一切情
      狀，認陳天信得請求之精神慰撫金以3,000,000 元為適當
      ，逾此之請求則屬無據，不能准許。
三、雙方之過失責任比例為何？
（一）按損害之發生或擴大，被害人與有過失者，法院得減輕賠
      償金額，或免除之，民法第217 條第1 項定有明文。查，
      本件事故之發生，在僱用人丁鴻公司之受僱人紀文豹固有
      過失。惟本件事故之發生亦係陳天信與證人李孝澤僅以在
      現場隨處尋覓所得之鐵管1 根及木塊2 塊支撐在系爭堆高
      機升起之桅桿處，使得在鬆動螺絲時會有碰撞支撐貨叉鐵
      管之風險，且於維修過程中，李孝澤亦有2 次勸阻陳天信
      不應在貨叉下方維修，惟陳天信仍執意為之始導致受傷等
      情，業據證人李孝澤證稱：「當時支撐橫桿之木頭及鐵管
      ，是在現場找到的，本來不需要拆除下方的油管，所以才
      用臨時現場找到的木頭及鐵管來支撐」、「在堆高機靜止
      的情形下，貨叉不會掉落，但若要以扳手鬆動螺絲，則扳
      手會敲到鐵管」、「我有提醒陳天信不要蹲在那個位置共
      兩次，第1 次有告訴陳天信說那邊很危險，第2 次又告知
      陳天信如果工具打到支撐，堆高機的貨叉會馬上掉下來，
      陳天信就說他會馬上閃開，我又告訴陳天信說貨叉沒有分
      很開，掉下來不好閃」等語（見原審卷(一)第180 、181 頁
      ）。足見本件事故之發生，紀文豹未事先給予陳天信教育
      訓練及全程監督固有過失，惟陳天信不僅自行以隨處覓得
      之不安全支撐方式加以維修，更不聽李孝澤2 次勸阻而執
      意在貨叉下方以危險之方式加以維修，是陳天信對於本件
      事故之發生，亦有相當之疏失。本院審酌雙方應負過失責
      任之程度，認丁鴻公司及紀文豹應負百分之四十之過失責
      任，陳天信應負百分之六十之過失責任，較符公平允當，
      丁鴻公司及紀文豹主張陳天信之過失責任應為百分之九十
      云云，尚無可採。則陳天信請求賠償之數額，自應依上開
      認定之比例加以計算。
（二）綜上所述，陳天信就系爭事件之發生既應負百分之六十之
      過失責任，而丁鴻公司及紀文豹亦主張有過失相抵之適用
      ，則過失相抵後，陳天信可得請求之金額為6,907,559 元
      【（5,244,530 ＋8,785,329 ＋3,000,000 ＋239,039 ）
      ×40﹪＝6,907,559 】。而上開金額應扣除丁鴻公司及紀
      文豹已先行給付之生活補償費230,883 元及醫藥費30,142
      元，及丁鴻公司於本件事故發生後仍繼續支付陳天信之薪
      資929,195 元，合計1,190,220 元，扣除後，陳天信得請
      求之金額為5,717,339 元（6,907,559-1,190,220=5,717,
      339 ），超過此金額部分之請求，尚屬無據，不能准許。
四、陳天信依勞基法第59條第1 項第2 款之規定，追加請求丁鴻
    公司補償薪資1,816,543 元，是否有理？
（一）查，上訴人陳天信於原審原僅主張依侵權行為之法律關係
      ，訴請被上訴人丁鴻公司、陳祖懷、楊維鈞、紀文豹應連
      帶賠償伊1400萬元本息，嗣於上訴本院後，另追加請求丁
      鴻公司應依勞基法第59條第1 項第2 款之規定補償其薪資
      等情。經核其追加之訴與原訴之主要爭點有其共同性，各
      請求利益之主張在社會生活上可認為同一或關連，就原請
      求之訴訟及證據資料，得期待於後請求之審理予以利用，
      自應認其追加之訴與原訴請求之基礎事實同一（最高法院
      95年台上字第1573號判決意旨參照），依民事訴訟法第
      446 條第1 項、第255 條第1 項第2 款規定，自無須得被
      上訴人之同意，應予准許，合先敘明。
（二）陳天信主張伊自94年6 月10日發生職業災害後，至99年11
      月25日止，共有1,994 日，而陳天信於發生職業災害前1
      個月之薪資為41,300元，亦即其每日薪資為1,377 元，因
      伊於發生本件職業災害後，兩造間之勞動契約尚未終止，
      則至99年11月25日止，丁鴻公司應依勞基法第59條第2 款
      之規定，補償其原有工資2,745,738 元（1,377 ×1,994
      ＝2,745,738 ）等情。惟查，丁鴻公司之訴訟代理人業於
      98年5 月19日提出之辯論意旨（二）狀中主張其願依勞基
      法第59條第2 款之規定，一次給予陳天信40個月之平均工
      資，以終止勞僱關係及免除工資補償之責等語（見本院卷
      (二)第57頁），丁鴻公司並主張其係以此終止雙方勞動契約
      關係云云，自可認丁鴻公司與陳天信兩造間之勞動契約關
      係業經終止在案，則陳天信主張兩造間之勞動契約尚未終
      止云云，自非有據，其據此主張勞動契約關係尚存在而請
      求丁鴻公司補償其至99年11月25日止之原有工資2,745,78
      3 元，自屬無理由，不應准許。
（三）次按「勞工因遭遇職業災害而致死亡、殘廢、傷害或疾病
      時，雇主應依左列規定予以補償：．．．二、勞工在醫療
      中不能工作時，雇主應按其原領工資數額予以補償。但醫
      療期間屆滿2 年仍未能痊癒，經指定之醫院診斷，審定喪
      失原有工作能力，且不合第3 款之殘廢給付標準者，雇主
      得一次給付40個月之平均工資後，免除此項工資補償責任
      。」，勞基法第59條第2 款定有明文。查前開規定，除為
      保障勞工，加強勞僱關係及促進社會經濟發展之立法目的
      外，同款後段乃為避免雇主負無限期之補償責任，故特別
      規定，於一定條件下得一次給付一定之金額，以免除雇主
      應繼續負擔之工資補償責任，屬工資終結補償，為雇主權
      利之一種，雖應認選擇權係在雇主；然若勞工於醫療期間
      尚未屆滿2 年之前，即可確定已喪失原有工作能力，因而
      提前依同條款但書之規定，一次請求40個月之補償給付，
      以免除雇主繼續應負之同條款前段之補償責任，對雇主而
      言，並無不利益，自應認與前開條文規範之意旨無違，但
      仍應受「不合第3 款之殘廢給付標準者」之限制，即醫療
      期間屆滿2 年仍未能痊癒，經指定之醫院診斷，審定喪失
      原有工作能力，且不合第3 款之殘廢給付標準者；倘若經
      審定符合第3 款之殘廢給付標準者，即屬第3 款之殘廢補
      償範圍，然仍無礙於第2 款醫療中工資補償之請求。查陳
      天信所受傷勢為第2 腰椎粉碎性骨折，致脊髓併兩下肢癱
      瘓，感覺喪失及大小便失禁等情，有中山醫學大學附設醫
      院95年7 月19日函文可稽，且兩造對於陳天信已喪失全部
      勞動能力乙節並不爭執。足見上訴人自94年6 月10日受傷
      後於醫療期間屆滿2 年即96年6 月9 日終止時，經指定之
      醫院診斷審定其身體遺存殘廢，並確已喪失原有工作能力
      ，依上開說明，陳天信請求在醫療中即自受傷後至屆滿2
      年終止，不能工作之工資補償，應予准許。至陳天信其餘
      請求自96年6 月10日起至99年11月25日止之薪資補償，因
      其雙方勞動契約之終止，自不得再為請求。
（四）經查，陳天信於事發前，於93、94年度平均薪資為33,421
      元乙節，為兩造所不爭執。而如前所述，應以陳天信所主
      張以每月33,421元為平均薪資加以計算，較屬合理，則陳
      天信依勞基法第59條第1 項第2 款之規定，請求丁鴻公司
      給付40個月之薪資補償，依此計算為1,336,840 元（33,4
      21×40＝1,336,840 ）。扣除丁鴻公司已給付之薪資補償
      929,195 元，丁鴻公司尚應給付陳天信407,645 元（1,33
      6,840 －929,195 ＝407,645 ）。是陳天信請求薪資補償
      之金額407,645 元應予准許，超過此金額之請求尚屬無據
    ，不應准許。
伍、綜據上述，陳天信本於民法第184 條第1 項前段、第188 條
    第1 項侵權行為法律關係，請求丁鴻公司及紀文豹應連帶給
    付5,717,339 元，及自起訴狀繕本送達之翌日即95年2 月10
    日起至清償日止，按週年利率5%計算之法定遲延利息，為有
    理由，應予准許。至於陳天信逾此部分之請求，及對被上訴
    人陳祖懷、楊維鈞之請求，均為無理由，應予駁回。原審據
    此為命丁鴻公司及紀文豹應連帶給付4,030,950 元本息之判
    決，暨駁回陳天信其餘部分之請求及對被上訴人陳祖懷、楊
    維鈞之請求，經核均無違誤，上訴人丁鴻公司及紀文豹上訴
    ，指摘原判決此部分不當求予廢棄改判，尚無理由，應予駁
    回。至原審就上開應准許部分尚有1,686,389 元為上訴人陳
    天信敗訴之判決，尚有未洽，上訴人陳天信就此上訴指摘原
    判決此部分不當，求予廢棄改判，為有理由，應由本院予以
    廢棄改判。另陳天信追加依勞動基準法第59條及其第2 款規
    定請求丁鴻公司給付薪資補償於407,645 元數額及自追加起
    訴狀繕本送達翌日即97年12月26日起按週年利率5%計算之遲
    延利息之範圍內，為有理由，應予准許，超過此部分之追加
    請求為無據，應予駁回。
陸、本件所命丁鴻公司及紀文豹應再連帶給付陳天信1,686,389
    元本息，及命丁鴻公司給付陳天信薪資補償407,645 元本息
    部分，兩造均陳明願以供擔保為條件，請准為假執行或免為
    假執行之宣告，經核並無不當，爰分別酌定相當擔保金額併
    宣告之；至上訴人陳天信敗訴部分，其假執行之聲請已失其
    所附，應予駁回。
柒、至兩造其餘攻擊防禦之方法，核與本判決之基礎不生影響，
    自不一一論述，附此敘明。
捌、據上論結，本件丁鴻公司及紀文豹之上訴為無理由，陳天信
    之上訴為一部有理由、一部無理由，陳天信追加之訴為一部
    有理由、一部無理由，依民事訴訟法第449 條第1 項、第45
    0 條、第463 條、第390 條第2 項、第392 條第2 項、第79
    條、第85條第2 項，判決如主文。
中    華    民    國  100     年    1     月    12    日
                            民事第四庭
                                審判長法官  蔡文貴
                                法      官  謝靜雯
                                法      官  林健彥
以上正本證明與原本無異。
如對本判決上訴，須於判決送達後20日內向本院提出上訴狀，其
未表明上訴理由者，應於上訴後20日內向本院提出上訴理由書（
均須按他造當事人之人數附繕本）。上訴時應提出委任律師或具
有律師資格之人之委任狀，並依附註條文規定辦理。如委任律師
提起上訴者，應一併繳納上訴審裁判費。
中    華    民    國    100   年    1    月     12    日
                                書  記  官  黃富美
附註：
民事訴訟法第466 條之1 ：
對於第二審判決上訴，上訴人應委任律師為訴訟代理人，但上訴
人或其法定代理人具有律師資格者，不在此限。
上訴人之配偶、三親等內之血親、二親等內之姻親，或上訴人為
法人、中央或地方機關時，其所屬專任人員具有律師資格並經法
院認適當者，亦得為第三審訴訟代理人。
第1 項但書及第2 項情形，應於提起上訴或委任時釋明之。